【裁判字號】    97,上易,1660
【裁判日期】    971120
【裁判案由】    詐欺
【裁判全文】
臺灣高等法院刑事判決                97年度上易字第1660號
上  訴  人  臺灣臺北地方法院檢察署檢察官
被      告  丙○○
選任辯護人  黃重鋼律師
            李詩皓律師
            林詠嵐律師
上列上訴人因被告詐欺案件，不服臺灣臺北地方法院97年度易字
第148 號，中華民國97年5月28日第一審判決（起訴案號：臺灣
臺北地方法院檢察署96年度偵續字第445號），提起上訴，本院
判決如下：
    主  文
上訴駁回。
    理  由
一、公訴意旨略以：被告丙○○與丁○○（詳綽號「小賴」，對
    外自稱「賴權浩」）之成年男子交往後，蔡耀生於民國（下
    同）93年12月間，意圖為自己不法之所有，在臺北縣新店市
    ○○路○ 段某當舖前，向告訴人戊○○、甲○○訛稱：伊係
    捷信理財行銷公司負責人，可代辦融資貸款，惟需先給付擔
    保金云云，致戊○○、甲○○陷於錯誤，交付甲○○所簽發
    ，付款人為臺灣土地銀行古亭分行之支票4 紙（支票號碼分
    別為Β00000000號、Β00000000號、Β00000000號、Β0000
    0000號，票面金額分別為新臺幣（下同）25萬元、20萬元、
    18萬元及50萬元）及付款人為誠泰銀行古亭分行支票2 紙（
    支票號碼分別為ＷＢ0000000 號及ＷＢ0000000 號，票面金
    額分別為50萬元及35萬元）。丙○○明知提供帳戶供他人使
    用，具有幫助他人犯罪所得財物之可能性，竟先於94年4 月
    25日至臺北縣新店市○○路○ 段309 號臺灣土地銀行新店分
    行開戶，再將所申請之帳戶（帳號：000000000000號），交
    付予上述自稱「小賴」之男子使用，「小賴」將上開支票存
    入丙○○前述土地銀行新店分行之帳戶提示兌現，然卻未將
    貸得之1,700 萬元交付予甲○○、戊○○，渠等始知受騙。
    因認被告丙○○涉犯刑法第30條第1 項前段、第339 條第1
    項幫助詐欺取財罪嫌云云。
二、按犯罪事實應依證據認定之，無證據不得認定犯罪事實；又
    不能證明被告犯罪者，應諭知無罪之判決，刑事訴訟法第15
    4 條第2 項、第301 條第1 項分別定有明文。事實之認定，
    應憑證據，如未能發現相當證據，或證據不足以證明，自不
    能以推測或擬制之方法，為裁判基礎；又所謂證據，係指足
    以證明被告確有犯罪行為之積極證據而言，該項證據須適於
    為被告犯罪之證明者，始得採為斷罪之資料。再認定不利於
    被告之事實，須依積極證據，苟積極證據不足為不利於被告
    事實之認定時，即應為有利於被告之認定，更不必有何有利
    之證據（最高法院30年度上字第816 號、40年度台上字第86
    號及69年度台上字第4913號判例亦同此意旨）。
三、公訴人認被告涉有幫助詐欺取財犯行，無非係以（一）告訴
    人戊○○、甲○○之指訴及證人蔡燦章之證述。（二）被告
    丙○○之供述。（三）系爭6 紙支票影本、丁○○（詳綽號
    「小賴」，對外自稱賴權浩）所簽立之借據、系爭帳戶存摺
    及明細表等件，資為主要論據。惟訊據被告丙○○固不否認
    有於前述土地銀行新店分行之帳戶提示兌現系爭6 紙支票等
    情，惟堅詞否認有何幫助丁○○詐欺之犯行，辯稱：伊並未
    提供帳戶給丁○○使用，亦非幫助犯，系爭6 紙支票係丁○○償還其間之借款，伊並不清楚丁○○與告訴人間之糾紛等
    語。經查：
（一）前開帳戶係被告丙○○為存入系爭6 紙劃平行線支票，而
      於94年4 月25日，前往臺灣土地銀行新店分行所開立，而
      系爭6 紙支票係於同年月26日存入該帳戶，委託土地銀行
      新店分行代為取款，因告訴人甲○○於同日晚間10時35分
      許，以系爭6 紙支票係遭詐欺而存入該帳戶為由向警方報
      案，經通報該帳戶為警示帳戶後，系爭6 紙支票之票款遂
      圈存於該帳戶內，嗣李定盛、郭麗卿持被告所簽發之本票
      ，向臺灣臺北地方院聲請本票裁定，取得強制執行名義後
      ，再向臺灣臺北地方法院聲請強制執行系爭帳戶內之上開
      票款，而分別於95年2 月7 日、同年7 月21日受償100 萬
      8, 800元、98萬6,403 元等情，為被告所自承，復據證人
      戊○○、李定盛、郭麗卿於原審審理時證述在卷（見原審
      卷第70頁、第74頁、第75頁至第76頁、第164 頁至第169
      頁），並有誠泰商業銀行古亭分行94年8 月23日誠泰銀亭
      字第940056號函、臺灣土地銀行古亭分行94年8 月23日亭
      存字第0940003504號函、系爭6 紙支票影本、詐騙帳戶通
      報警示申請表、臺灣土地銀行新店分行95年3 月14日店存
      字第0950000112號函檢附之系爭帳戶基本資料及客戶歷史
      交易明細查詢、臺灣臺北地方法院94年度執字第50754 號
      、95年度執字第25314 號民事卷附卷可稽（見臺灣臺北地
      方法院檢察署94年度偵字第17004 號偵查卷第18頁至第19
      頁、第20頁至第21頁、第40頁；臺灣臺北地方法院檢察署
      94年度調偵字第580 號偵查卷第122 頁至第125 頁、第12
      2 頁至第125 頁；外放民事卷影印卷），此部分事實固堪
      信為真實。
（二）惟證人即告訴人戊○○於原審審理時證稱：93年12月底，
      「賴權浩（即丁○○）」在臺北縣新店市○○路○ 段遞名
      片給伊，說係專門辦理貸款，如果有需要可以找他，當時
      伊因接了竹科之訂單，急需3 千萬元資金週轉，乃與「賴
      權浩」聯繫，「賴權浩」自稱有黑道背景，與銀行關係良
      好，可以幫忙提高貸款額度，但每筆貸款要收取貸款總額
      百分之10之銀行公關佣金，還要預收交給銀行之半年本利
      備償金，要伊先開立與貸款同額之支票作為擔保，伊因相
      信「賴權浩」有能力幫忙爭取到最優惠之貸款條件及額度
      ，而於94年1 月初至同年3 月29日，以10位親友之名義委
      由「賴權浩」辦理36筆貸款，金額共計1 千7 百多萬元，
      「賴權浩」向伊說只要5 至7 個工作天貸款就可以下來，
      如果有缺錢，可以先跟他借，但每萬元每天要收利息200
      元，於是伊就向「賴權浩」借款約28、9 筆左右，金額共
      計1 千4 百萬元，並交付鈞鼎公司或甲○○所簽發，金額
      合計1 千7 百零4 萬元之支票給「賴權浩」，後來「賴權
      浩」一直以貸款缺件或找不到對保人致未撥款等由，推託
      遲未交付核貸之款項，遂於94年3 月29日透過貸款名義人
      孟昭權向銀行詢問，才發現前開貸款實際上伊僅拿到100
      多萬元，其餘款項均遭「賴權浩」盜領侵吞，並將之轉借
      給伊並從中收取利息，且未依約定幫忙清償前半年貸款本
      息，還將伊所交付用以擔保貸款之支票陸續交付他人兌領
      ，系爭6 紙支票即係94年3 月下旬由甲○○所簽發，提供
      貸款擔保之支票，而由被告之上開銀行帳戶兌領；同年4
      月11日「賴權浩」打電話與伊連絡，表示要與伊核對支票
      原本，並交還支票，相約至臺北市○○○路○ 段50號13樓
      之1 之「賴權浩」辦公室見面，當時伊要求「賴權浩」將
      貸款之存摺一併返還，當天「賴權浩」就和一位自稱賴太
      太之「乙○○」，將伊前開10位親友之銀行存摺，及「賴
      權浩」所持有鈞鼎公司及甲○○所簽發之支票影印後交給
      甲○○，斯時才知道貸款實際撥款時間與「賴權浩」所說
      出入甚大，當日「賴權浩」還找了好幾個幫派人物在那裡
      等候，並脅迫伊簽立協議書，威脅不得報警，後來因黑道
      人物找上門，自覺得生命受到威脅，始於同年4 月20日上
      午1 時30分向臺北市政府警察局報案等語（見原審卷第66
      頁至第74頁）。足認公訴意旨所指丁○○（即賴權浩）涉
      犯詐欺之犯行，縱然成立，其詐欺犯行於94年3 月月下旬
      甲○○簽發系爭6 紙支票交予丁○○時即已完成，而公訴
      意旨認被告涉嫌幫助丁○○前揭詐欺犯行所提供之臺灣土
      地銀行之帳戶（帳號：000000000000號）之時間係94年4
      月25日（即開戶時間）。惟按刑法第30條第1 項係以與正
      犯有共同之認識而幫助實施為要件，若於正犯之犯罪無共
      同之認識，或於正犯犯罪已經完成而僅止事後加功者，即
      不能謂有共犯或幫助犯之關係（最高法院18年上字第287
      號判例同此意旨），即學說上所謂事後幫助，除法律別有
      處罰之規定外，不成立幫助犯。經查，本件被告並未參與
      丁○○與告訴人戊○○、甲○○間關於貸款、或借款票貼
      等事宜，為證人即告訴人戊○○所不否認，且無證據證明
      被告事先知情，或與丁○○間有何犯意聯絡；又姑不論被
      告辯稱其與丁○○間確有金錢債務糾紛，丁○○提供系爭
      ６紙支票係供清償之用等情，業據證人即被告之父蔡燦章
      於原審審理時證述綦詳（見原審卷第129 頁至第139 頁）
      ，尚非全不可信，且縱被告知悉丁○○涉犯詐欺而提供系
      爭帳戶供丁○○使用，然其於丁○○前開涉犯詐欺之行為
      完成後（此部分亦係假設），始提供系爭帳戶供丁○○使
      用，依上說明，亦無從成立詐欺罪之事後幫助犯，公訴人
      此部分所指，自有未洽。此外，復查無其他積極之證據足
      以證明被告對於丁○○之行為，事前有所謀議，或知情而
      提供系爭帳戶給丁○○或有何其他幫助之行為，自不成立
      刑法第339 條第1 項之詐欺罪之共同正犯或幫助犯。，揆
      諸前開說明，不能證明被告犯罪，自應為被告無罪之諭知
      。
四、原審以不能證明被告犯罪，而為被告無罪判決之諭知，其認
    事用法，並無違誤，檢察官上訴意旨，以（一）本件告訴人
    遭詐騙而交付系爭支票一節，業據告訴人結證在卷，復有其
    所提供之契約書、名片及支票明細等件附卷可佐。且告訴人
    明白指證：伊當時係因急需用錢，方遭丁○○詐欺而交付其
    公司與其妻甲○○所開立之支票。然原審未察，以告訴人為
    公司實際負責人，社會經驗豐富，告訴人尚能詳列借款明細
    ，自為謹慎之人，告訴人需款孔急焉會任由他人代領款項等
    與本案顯無關連之理由．駁斥告訴人之證詞，遽然認定告訴
    人並非遭詐騙而交付支票。衡以一般人常因需錢甚急，反遭
    不法人士詐騙之社會現象層出不窮，告訴人當時因經營公司
    急需資金，自然對丁○○佯稱之詞，一時未察而誤信之，原
    審倘對此有所質疑，應就告訴人公司之經營情形加以調查。
    （二）再者，原審對於告訴人是否詐騙等情若有所疑，告訴
    人亦於卷中提供本件詐欺行為之共犯己○○、乙○○等人之
    年籍資料可供傳喚，原審應可傳喚而未為之，而上開2 人曾
    對告訴人提出詐欺之告訴，亦經該署檢察官予以不起訴處分
    在案，從而本件詐騙事實明確，原審卻率爾不採告訴人之證
    詞，又無法提出反駁之事證，實難昭信服云云。惟查：起訴
    書認定被告涉犯幫助詐欺犯行之時間，既係於公訴意旨所指
    丁○○（即賴權浩）涉犯詐欺犯行之行為完成後，無從成立
    詐欺罪之幫助行為，已如前述。是檢察官執前等詞指摘原判
    決不當，並無理由，應駁回之。
據上論斷，應依刑事訴訟法第368 條，判決如主文。
本案經檢察官李良忠到庭執行職務。
中    華    民    國    97    年    11    月    20    日
                  刑事第三庭審判長法  官  蔡秀雄
                                  法  官  許文章
                                  法  官  謝靜恒
以上正本證明與原本無異。
不得上訴。
                                  書記官  陳珮茹
中    華    民    國    97    年    11    月    20    日


司法院資訊處製作；財團法人民間司法改革基金會備份。
